# Modelos Estacionarios y Ajuste Lineal {#modelos-estacionarios}

```{r include=FALSE}
library(TSA)
library(aTSA)
library(forecast)
library(tseries)
```

Este análisis complementa el trabajo previo sobre los métodos de Holt-Winters mediante la exploración de modelos estacionarios y ajustes lineales de la serie temporal. El objetivo es identificar y modelar los componentes fundamentales de la serie, asegurando su estacionariedad para realizar pronósticos más precisos.


## Metodología

Para el análisis de estacionariedad y ajuste de modelos lineales, se realizó el siguiente proceso:

1. Análisis exploratorio de la serie temporal
2. Verificación de estacionariedad
3. Transformaciones necesarias para lograr estacionariedad
4. Ajuste de modelos ARIMA
5. Validación de residuales
6. Generación de pronósticos

### Análisis Exploratorio de la Serie

El análisis inicial de la serie temporal revela sus características fundamentales y patrones de comportamiento:

```{r}
# Visualización inicial de la serie
plot(ts_lluvia, main = "Serie Original de Precipitación",
     xlab = "Tiempo", ylab = "Precipitación (mm)",
     col = "darkblue")
abline(reg = lm(ts_lluvia ~ time(ts_lluvia)), col = "red")
```

La serie muestra una alta variabilidad con valores que oscilan principalmente entre 0 y 40 mm de precipitación diaria, con algunos valores extremos que alcanzan los 60 mm. Se observa una ligera tendencia descendente a lo largo del período, particularmente visible después de 2015.

```{r}
# Análisis de ciclo estacional
boxplot(ts_lluvia ~ cycle(ts_lluvia), 
        main = "Patrón Estacional de Precipitación",
        xlab = "Mes", ylab = "Precipitación (mm)")
```

La estacionalidad se evidencia claramente en el segundo gráfico, donde se distingue un patrón irregular de precipitaciones a lo largo del año. Este patrón muestra una mayor concentración de eventos de precipitación intensa en ciertos períodos específicos, junto con la presencia de numerosos días sin lluvia, representados por valores cercanos a cero. Además, se observa una notable variabilidad en la intensidad de las precipitaciones, con valores extremos que se distribuyen de manera no uniforme a lo largo del tiempo.


### Verificación y Transformación para Estacionariedad

Para asegurar la estacionariedad, necesaria para el modelado ARIMA, se aplicarón pruebas formales y transformaciones:

```{r}
# Test de Dickey-Fuller Aumentado
adf.test(ts_lluvia)

# Transformación logarítmica y diferenciación
log_lluvia <- log(ts_lluvia + 1)  # +1 para manejar valores cero
diff_log_lluvia <- diff(log_lluvia)

# Verificar estacionariedad después de transformación
adf.test(diff_log_lluvia)
```
El análisis de estacionariedad mediante la prueba de Dickey-Fuller Aumentada (ADF) revela resultados significativos:

1. Serie Original:

  - Los valores del estadístico ADF son altamente significativos (p ≤ 0.01) para todos los rezagos analizados
  - Los tres tipos de prueba (sin deriva ni tendencia, con deriva, con deriva y tendencia) muestran resultados consistentes
  - Los valores ADF varían desde -54.4 hasta -12.8, todos indicando un fuerte rechazo de la hipótesis nula de no estacionariedad


2. Serie Diferenciada:

  - La serie diferenciada muestra estadísticos ADF aún más extremos, con valores desde -107.6 hasta -35.3
  - Mantiene la significancia estadística (p ≤ 0.01) en todos los casos
  -Los resultados son robustos a través de los diferentes tipos de prueba y rezagos
  
### Ajuste del Modelo ARIMA

Una vez confirmada la estacionariedad de la serie original, se procedió con el ajuste del modelo ARIMA:

```{r}
# Ajuste automático del modelo ARIMA
modelo_arima <- auto.arima(ts_lluvia)

# Resumen del modelo
summary(modelo_arima)
```
### Validación del Modelo

Se realizó un análisis completo de los residuales para verificar los supuestos del modelo:

```{r}
# Análisis de residuales
residuales <- residuals(modelo_arima)

# Gráficos diagnósticos
par(mfrow=c(2,2))

# 1. Gráfico de residuales vs tiempo
plot(residuales, type='l', 
     main='Residuales vs Tiempo',
     ylab='Residuales', xlab='Tiempo')
abline(h=0, col='red')

# 2. Gráfico Q-Q para normalidad
qqnorm(residuales)
qqline(residuales)

# 3. ACF de residuales
acf(residuales, main='ACF de Residuales')

# 4. PACF de residuales
pacf(residuales, main='PACF de Residuales')

par(mfrow=c(1,1))

# Tests formales
# Test de normalidad con una muestra aleatoria de 5000 observaciones
set.seed(123) # Para reproducibilidad
muestra_residuales <- sample(residuales, min(5000, length(residuales)))
shapiro_test <- shapiro.test(muestra_residuales)
print("Test de Shapiro-Wilk para normalidad (muestra aleatoria):")
print(shapiro_test)

# Test de independencia
box_test <- Box.test(residuales, type = "Ljung-Box", lag = 20)
print("Test de Ljung-Box para independencia:")
print(box_test)
```
### Generación de Pronósticos

Se generan y visualizan los pronósticos para los próximos períodos:

```{r}
pronostico <- forecast::forecast(modelo_arima, h = 30)

# Visualización de pronósticos
plot(pronostico, 
     main = "Pronóstico de Precipitación",
     xlab = "Tiempo", 
     ylab = "Precipitación (mm)",
     fcol = "red", 
     shadecols = c("gray80", "gray90"))
grid()

# Tabla con valores pronosticados
print(pronostico)
```

### Evaluación del Desempeño del Modelo

Se calculan las métricas de precisión del modelo:
```{r}
# Métricas de precisión
accuracy(modelo_arima)

# Comparación con datos reales (últimos 30 días)
n <- length(ts_lluvia)
train <- subset(ts_lluvia, end = n-30)
test <- subset(ts_lluvia, start = n-29)

# Ajuste del modelo en datos de entrenamiento
modelo_test <- auto.arima(train)
forecast_test <- forecast::forecast(modelo_test, h = 30)

# Error de predicción
error_pred <- test - forecast_test$mean
print("Error Medio Absoluto de Predicción:")
print(mean(abs(error_pred)))
```
## Análisis de Resultados

### Análisis del Modelo ARIMA

El modelo seleccionado automáticamente es un ARIMA(4,0,1) con media no nula, lo cual indica:

- Un componente autorregresivo de orden 4 (AR(4))
- Ninguna diferenciación necesaria (confirma la estacionariedad inicial)
- Un componente de media móvil de orden 1 (MA(1))

Los coeficientes más significativos son:

- AR1 (0.8246): fuerte dependencia del valor inmediatamente anterior
- MA1 (-0.5681): corrección moderada de errores previos
- Media (3.4678 mm): nivel medio de precipitación diaria

### Diagnóstico de Residuales

Análisis Visual:

- Los residuales vs tiempo muestran una varianza relativamente constante alrededor de cero
- El gráfico Q-Q muestra desviaciones de la normalidad, especialmente en las colas
- Las funciones ACF y PACF muestran correlaciones dentro de las bandas de confianza


Tests Formales:

- Test de Shapiro-Wilk: p-valor < 2.2e-16 indica no normalidad de los residuales
- Test de Ljung-Box: p-valor = 0.929 sugiere independencia de los residuales



### Evaluación del Desempeño

Las métricas de error muestran:

- Error Medio (ME) cercano a cero (1.70e-05): ausencia de sesgo sistemático
- RMSE de 6.48 mm: error cuadrático medio moderado
- MAE de 3.83 mm: error absoluto medio aceptable
- Error Medio Absoluto de Predicción: 3.34 mm, ligeramente mejor que el MAE del conjunto de entrenamiento

### Pronósticos

Los pronósticos generados muestran:

- Valores puntuales cercanos a la media histórica (≈3.5 mm)
- Intervalos de predicción amplios, reflejando la alta variabilidad inherente
- Bandas de confianza del 80% y 95% que capturan adecuadamente la variabilidad histórica

### Fortalezas y Limitaciones del Modelo

Fortalezas:

- Captura adecuadamente la estructura de autocorrelación
- Residuales independientes (según Ljung-Box)
- Error de predicción razonable para datos de precipitación diaria

Limitaciones:

- No normalidad de residuales
- MAPE indefinido debido a valores cero en la serie
- Intervalos de predicción amplios

### Conclusiones

El modelo ARIMA(4,0,1) proporciona un ajuste aceptable para datos de precipitación diaria, con errores de predicción razonables considerando la alta variabilidad inherente a este tipo de datos. Aunque no cumple el supuesto de normalidad, la independencia de los residuales y la precisión de las predicciones sugieren que es útil para propósitos prácticos de pronóstico a corto plazo.

Las predicciones deben interpretarse con cautela, considerando:

1. La amplitud de los intervalos de confianza
2. La naturaleza variable de la precipitación
3. La tendencia del modelo a regresar hacia la media

Este análisis proporciona una base sólida para la comprensión y predicción del comportamiento de la precipitación diaria, aunque se recomienda complementar con otros indicadores meteorológicos para decisiones críticas.
